【裁判字號】    97,訴,277
【裁判日期】    980415
【裁判案由】    拆屋還地等
【裁判全文】
臺灣宜蘭地方法院民事判決               97年度訴字第277號
原      告  經濟部
法定代理人  甲○○
訴訟代理人  李蒼棟律師
複代理人    林育鴻律師
被      告  北道工程股份有限公司
法定代理人  丙○○
訴訟代理人  乙○○
當事人間拆屋還地等事件，本院於民國98年3月26日言詞辯論終
結，判決如下：
    主  文
被告應將坐落宜蘭縣五結鄉○○段一一一及一一二地號土地上，
如附圖所示編號Ａ１之砂石機械設備（面積一二一五‧九二平方
公尺）、編號Ａ２之鋼板橋（面積五五‧六一平方公尺）、編號
Ａ３之電氣設備（面積三‧三七平方公尺）、編號Ａ４之電氣設
備（面積一九‧四三平方公尺）、編號Ａ５之加強磚造警衛室（
面積三三‧六五平方公尺）、編號Ａ６之鐵皮頂架子（面積二‧
一三平方公尺）、編號Ａ７之電動鐵柵欄（面積六‧九三平方公
尺）、編號Ａ８之水泥大門柱（面積○‧五二平方公尺）、編號
Ａ９之水泥大門柱（面積○‧五八平方公尺）、編號Ｂ之砂石機
械設備（面積一八三一‧一三平方公尺）、編號１－２連線之鐵
柵欄牆、編號３－４連線之鋼板牆、編號ａ、ｂ之鐵管（直徑二
○公分）拆除，並將土地返還原告。
被告應自民國九十七年九月二十五日起至完成拆除第一項所示地
上物返還土地為止，按日給付原告新台幣壹萬柒仟陸佰玖拾捌元
。
被告應給付原告新台幣肆拾萬柒仟零柒拾貳元。
原告其餘之訴駁回。
訴訟費用由被告負擔十分之九，餘由原告負擔。
本判決原告勝訴部分，於原告以新台幣柒拾萬柒仟元供擔保後，
得假執行。但被告如以新台幣貳佰壹拾貳萬仟捌佰伍拾陸元為
原告供擔保得免為假執行。
原告其餘假執行之聲請駁回。
    事實及理由
一、原告主張：被告前於民國90年9月25日向原告承租坐落宜蘭
    縣五結鄉○○段111及112地號土地（下稱系爭土地），租期
    自90年9月25日至93年9月24日共計3年。嗣於92年8月21日兩
    造約定延長租期為自90年9月25日至96年9月24日共計6年。
    至96年9月21日租期將屆滿時，兩造約定新租期自96年9月25
    日至97年9月24日共計1年（下稱系爭租約），並由被告出具
    承諾書載明：「…工廠場地內土方不擅自開挖，鄰地利工段
    109地號間圍牆不任意設置出入口供砂石車出入使用，並不
    得佔用鄰地利工段108地號…」。詎被告違反上述承諾，占
    用鄰地同段108及109地號土地，堆置產製砂石、碎石。依兩
    造於96年9月21日簽訂之租賃契約書修訂條款第4條約定：被
    告違反承諾書事項，原告得終止契約收回土地。事經原告機
    關函請被告改善遭置不理後，原告乃依前述約定函知被告自
    97年5月8日起終止契約收回土地。又依兩造於90年9月25日
    簽訂之土地租賃契約書第16條約定：終止租約之日起，被告
    仍未將租賃標的物回復原狀交還土地，自終止租約之翌日起
    至被告將地上物清理完畢，交還土地之日止，每逾一日被告
    應支付日租金三倍之違約金予原告。茲因原告業已於97年5
    月7日終止契約，即或不然亦於97年9月24日租期屆滿，原告
    除得請求被告拆除地上物返還土地外，被告並應按日給付違
    約金新台幣（下同）17,698元（即每月租金176,988元÷30
    日×3）。又被告積欠原告二個月之租金353,976元及依96年
    9月21日修正條款第3條第2項約定即逾期4個月以上仍不繳付
    租金應按未繳各月加收百分之15之違約金53,096元（即
    176,988元×2個月×15%）。另被告無權占有坐落同段113地
    號土地，導致原擬向原告承租該土地之和享興業有限公司（
    下稱和享公司）無法建廠使用而放棄承租，為此原告機關損
    失超過32,505元，被告應負損害賠償之責，以上合計為
    439,577元。爰依租賃契約及侵權行為之法律關係請求判命
    ：(一)被告應將坐落系爭土地上，如附圖所示編號A1之砂石機
    械設備（面積1215.92平方公尺）、編號A2之鋼板橋（面積
    55.61平方公尺）、編號A3之電氣設備（面積3.37平方公尺
    ）、編號A4 之電氣設備（面積19.43平方公尺）、編號A5之
    加強磚造警衛室（面積33.65平方公尺）、編號A6之鐵皮頂
    架子（面積2.13平方公尺）、編號A7之電動鐵柵欄（面積
    6.93平方公尺）、編號A8之水泥大門柱（面積0.52平方公尺
    ）、編號A9之水泥大門柱（面積0.58平方公尺）、編號B之
    砂石機械設備（面積1831.13平方公尺）、編號1- 2連線之
    鐵柵欄牆、編號3-4連線之鋼板牆、編號a、b之鐵管（原告
    誤植為鋼管）（直徑20公分）拆除，並將土地返還原告。(二)
    被告應自97年5月9日起至完成拆除上述地上物返還土地為止
    ，按日給付原告17,698元。(三)被告應給付原告439,577元。
    (四)願供擔保，請准宣告假執行。
二、被告則以：
（一）被告並未有違反承諾書之情事發生。被告當時一經原告通
      知時即於次日將被指越界堆放的土石原料移走，實情則是
      因市場景氣已開始下滑，造成砂石滯銷堆積之狀況，而且
      砂石在本質上並非與一般貨物相同，除其會因重量與數量
      之增加而導致滑動外，也常因氣候因素覆蓋界址而誤置周
      圍土地，嗣經查明後被告亦立即改善。
（二）願意配合拆除地上物及返還土地，但目前所有之生財機具
      如遽遭強制拆除，則被告將蒙受更大之損失，請斟酌考量
      被告之資力與財務狀況及覓地遷廠等之作業準備時間。
（三）被告當時係在急迫下簽訂契約，又以8、9年前之時空背景
      ，與此時此刻截然不同，原告今依兩造租約請求違約款為
      日租金3倍之違約金，似嫌過苛，有違公平，應以每月租
      金作為損害賠償金額。
（四）租金未繳部分希望能協商分期繳付，被告於簽約時尚繳有
      433,237元之擔保金，應得主張扣除。
（五）被告並未無權占有同段113地號土地：當初設廠時，是中
      華工程股份有限公司（下稱中華工程公司）在現場指界，
      有訂界樁，是按照界樁去設廠的。
（六）答辯聲明：原告之訴駁回，如為不利之判決，願供擔保請
      准免予假執行。
三、本院之判斷：
（一）原告主張，被告前於90年9月25日向原告承租系爭土地，
      租期自90年9月25日至93年9月24日共計3年。嗣於92年8月
      21日兩造約定延長租期為自90年9月25日至96年9月24日共
      計6年。至96年9月21日租期將屆滿時，兩造約定新租期自
      96年9月25日至97年9月24日共計1年，並由被告出具承諾
      書。又依兩造於96年9月21日簽訂之租賃契約書修訂條款
      第4條約定：被告違反承諾書事項，原告得終止契約收回
      土地。原告嗣以被告違反承諾書事項，通知被告自97年5
      月8日起終止契約收回土地。又依兩造於90年9月25日簽訂
      之土地租賃契約書第16條約定：終止租約之日起，被告仍
      未將租賃標的物回復原狀交還土地，自終止租約之翌日起
      至被告將地上物清理完畢，交還土地之日止，每逾一日被
      告應支付日租金三倍之違約金予原告。又被告積欠原告二
      個月之租金353,976元及依96年9月21日修正條款第3條第2
      項約定即逾期4個月以上仍不繳付租金應按未繳各月加收
      百分之15之違約金53,096元（即176,988元×2個月×15%
      ）等情，業據提出90年9月25日土地租賃契約書、96年9月
      21日修定條款、照片4紙、原告97年5月7日函為證，且為
      被告所不爭執，堪信為真實。又查，被告為興建廠房，於
      系爭土地上興建如附圖所示編號A1之砂石機械設備（面積
      1215.92平方公尺）、編號A2之鋼板橋（面積55.61平方公
      尺）、編號A3之電氣設備（面積3.37平方公尺）、編號A4
      之電氣設備（面積19.43平方公尺）、編號A5之加強磚造
      警衛室（面積33.65平方公尺）、編號A6之鐵皮頂架子（
      面積2.13平方公尺）、編號A7之電動鐵柵欄（面積6.93平
      方公尺）、編號A8之水泥大門柱（面積0.52平方公尺）、
      編號A9（面積0.58平方公尺）、編號B之砂石機械設備（
      面積1831. 13平方公尺）、編號1-2連線之鐵柵欄牆、編
      號3-4連線之鋼板牆、編號a、b之鐵管（直徑20公分）之
      事實，經本院勘驗現場，並囑託宜蘭縣羅東地政事務所測
      量屬實，有勘驗筆錄、照片及土地複丈成果圖即附圖可稽
      ，被告亦無爭執，應認原告此部分之主張，亦為實在。
（二）原告主張，被告因違反承諾書事項，占用鄰地同段108及
      109地號土地，堆置產製砂石、碎石，已於97年5月8日終
      止兩造租約乙節，為被告所否認，並以前詞為辯。經查，
      由被告出具之承諾書系爭內容乃為：「二、工廠場地內土
      方不擅自開挖，鄰地109地號間圍牆不任意設置出入口供
      砂石車出入使用，並不得佔用鄰地利工段108地號並挖掘
      地面等情事。」，則兩造所約定之系爭事項應為被告「不
      得占有鄰地利工段108地號並挖掘地面」，依原告所提出
      之照片，姑不論無法看出堆置土石之位置是否確在同段
      108地號土地上，且應無挖掘地面甚為明確，難認被告有
      何違反承諾書系爭內容之事實，原告此以主張終止租約，
      並不合法。
（三）按「租賃定有期限者，其租賃關係，於期限屆滿時消滅。
      」、「承租人於租賃關係終止後，應返還租賃物。」，民
      法第450條第1項、第455條前段定有明文。復依兩造於90
      年9月25日簽訂之土地租賃契約書第16條約定：租期屆滿
      、租期屆滿前放棄承租或終止租約之日起，被告仍未將租
      賃標的回復原狀，交還土地時，自租約屆滿或終止租約之
      翌日起至被告將地上物清理完畢，交還土地之日止，每逾
      一日被告應支付日租金三倍之違約金予原告，有90年9月
      25日土地租賃契約書可參（見卷第26頁）。系爭租約已於
      97年9月24日屆滿，已如前述，則揆諸上揭之說明，兩造
      間之租賃關係業於97年9月24日消滅，被告自有拆除地上
      物並返還系爭土地之義務，是原告請求被告將坐落系爭土
      地上，如附圖所示編號A1之砂石機械設備（面積1215. 92
      平方公尺）、編號A2之鋼板橋（面積55.61平方公尺）、
      編號A3之電氣設備（面積3.37平方公尺）、編號A4之電氣
      設備（面積19.43平方公尺）、編號A5之加強磚造警衛室
      （面積33.65平方公尺）、編號A6之鐵皮頂架子（面積
      2.13平方公尺）、編號A7之電動鐵柵欄（面積6.93平方公
      尺）、編號A8之水泥大門柱（面積0.52平方公尺）、編號
      A9之水泥大門柱（面積0.58平方公尺）、編號B之砂石機
      械設備（面積1831.13平方公尺）、編號1-2連線之鐵柵欄
      牆、編號3-4連線之鋼板牆、編號a、b之鐵管（直徑20公
      分）拆除，並將土地返還原告，核屬有據。且依前揭約定
      ，被告應自97年9月25日按日給付違約金17,698元（即每
      月租金176,988元÷30日×3）。原告請求自97年5月9日起
      算未回復原狀返還系爭土地之違約金，因97年5月8日之終
      止租約不合法，已如前述，難認有理，應認自97年9月25
      日起算此部分之違約金，始稱適法。被告另辯稱，前揭違
      約金實屬過高云云。然查，前揭違約金之約定為原租約每
      日租金之3倍計算，非屬不合理之約定，且本院於97年12
      月19日至現場勘驗時，廠房均尚在營業使用運作中，有勘
      驗筆錄可參，被告明知租期已然屆滿，仍尚無拆除搬遷之
      意，此部分違約金之約定，核無過高情事，被告所辯，洵
      難認正當。
（四）原告再主張，被告無權占有坐落同段113號土地，導致原
      擬向原告承租該土地之和享公司無法建廠使用而放棄承租
      ，為此原告損失32,505元，被告應負損害賠償責任乙節，
      為被告所否認，並以前詞為辯。經查，原告此部分之主張
      ，乃提出中華工程公司97年4月3日函為徵（見卷第62頁）
      ，而該函係指稱：和享公司擬向原告申租同段113地號土
      地，因被告所建之石砌圍牆占用同段113地號土地影響該
      公司設廠計畫，故申請放棄承租，並退還已繳保證金
      32,505元等語，被告則否認有何逾界占有使用同段113地
      號土地情事。經查，前揭函文係由中華工程公司所發，並
      未附具實際測量之結果，則單以中華工程公司一方認定，
      並執前揭函文內容，不足證明被告確有逾界占有同段113
      地號土地之事實，原告此部分之主張，難認有據。
（五）至被告辯稱，其所繳納之擔保金433,237元應得請求扣除
      乙節。經查，依90年9月25日土地租賃契約書第6條第2項
      約定：「租約終止且乙方（即被告）無違約需扣除擔保金
      之情形時，由甲方全額無息退還擔保金。」，論其性質與
      房屋租賃之保證金（押租金）相當，則「房屋租賃保證金
      （即押租金）之返還，當然為租期屆滿時，出租人與保證
      人所負回復原狀之義務。如出租人與保證人於租期屆滿時
      未履行此義務，縱租賃關係於租期屆滿時消滅，而其返還
      保證金之義務，要難認為隨同失其存在。」，最高法院48
      年台上字第1196號判例意旨參照。本件被告尚未將租賃物
      返還予原告，且於拆除地上物返還系爭土地之過程是否確
      無違約情事，有待確立，則原告尚無返還擔保金之義務，
      被告自不得主張抵銷，而予扣除前揭擔保金。被告此部分
      所辯，不足為採。
四、綜上所述，原告主張，系爭租約業於97年9月24日屆滿，被
    告應拆除地上物及返還系爭土地；又被告迄今尚未拆除地上
    物及返還系爭土地，應自97年9月25日起至拆除地上物及返
    還土地為止，按日給付違約金17,698元；再被告積欠原告二
    個月之租金353,976元及未繳付租金應按未繳各月加收百分
    之15之違約金即53,096元，合計407,072元，為有理由，應
    屬有據，逾前揭之範圍，難認有理，應予駁回。
五、假執行之宣告：兩造陳明願供擔保，聲請宣告假執行及免予
    假執行，原告勝訴部分核無不合，爰分別酌定相當擔保金額
    准許之。至原告敗訴部分，因訴已駁回，原告假執行之聲請
    ，失所附麗，應併予駁回。
六、裁判費負擔之依據：民事訴訟法第79條。
中    華    民    國    98    年    4     月    15    日
                  臺灣宜蘭地方法院民事庭
                      法  官  郭淑珍
正本與原本無異。
如不服本判決，應於判決送達後20日內向本院提出上訴狀（須附
繕本）。
中    華    民    國    98    年    4     月    16    日
                      書記官  林慶生


司法院資訊處製作；財團法人民間司法改革基金會備份。
